臺灣臺北地方法院刑事判決
109年度易字第374號
公  訴  人  臺灣臺北地方檢察署檢察官
被      告  黎恩魁


            蔡韋立


            王安弘


上列被告等因妨害秩序案件，經檢察官提起公訴（109年度偵字
第5221號），本院判決如下：
    主  文
戊○○、丁○○、甲○○均無罪。
    理  由
一、公訴意旨略以：被告戊○○與被害人丙○○（按：所涉妨害秩序
    罪嫌，另經臺灣臺北地方檢察署檢察官於109第5221號案件
    為不起訴處分）有債務糾紛，被告戊○○遂夥同被告丁○○、甲○○（下稱被告戊○○等3人）及同案少年乙○○（民國92年1月生
    ，真實姓名、年籍詳卷，另由警移請本院少年法庭審理，嗣
    經本院少年法庭以由臺灣新北地方法院少年法庭調查，當使
    該少年受更適當之保護為由，故移送至該院少年法庭審理中
    ）意圖供行使之用，基於攜帶凶器在公共場所及公眾得出入
    之場所聚集3人以上施強暴脅迫之犯意聯絡，於109年1月30
    日下午10時50分許，一同前往被害人丙○○位在臺北市○○區○○
    路0段000○0號住處之社區大門口前。適見被害人丙○○徒步返
    回上址住處，被告戊○○遂持客觀上足供兇器使用之開山刀上
    前將被害人丙○○攔下，雙方發生口角爭執，被告戊○○等3人
    及少年乙○○徒手朝丙○○身上毆打，被害人丙○○持隨身攜帶之
    折疊刀反抗，並以刀劃傷少年乙○○，少年乙○○亦以隨身攜帶
    客觀上足供兇器使用之折疊刀刺入被害人丙○○之左肩及左手
    ，致少年乙○○受有左後腰穿刺傷之傷害，被害人丙○○則受有
    左手臂肩胛骨撕裂傷、左手手指挫傷、左眼角挫傷等傷害(
    按：彼等所受之傷害部分，均未據告訴)。因認被告戊○○等3
    人均係犯刑法第150條第2項第1款之意圖供行使之用攜帶凶
    器在公共場所及公眾得出入之場所聚集3人以上施強暴脅迫
    罪嫌等語。
二、按犯罪事實應依證據認定之，無證據不得認定犯罪事實；不
    能證明被告犯罪或其行為不罰者，應諭知無罪之判決，刑事
    訴訟法第154條第2項、第301條第1項分別定有明文。又認定
    不利於被告之事實，須依積極證據，苟積極證據不足為不利
    於被告事實之認定時，即應為有利被告之認定，更不必有何
    有利之證據，復有最高法院30年上字第816號判例可資參考
    。另事實之認定，應憑證據，如未能發現相當證據，或證據
    不足以證明，自不能以推測或擬制之方法，為裁判基礎；認
    定犯罪事實，所憑之證據，雖不以直接證據為限，間接證據
    亦包括在內，然無論直接或間接證據，其為訴訟上之證明，
    須於通常一般之人均不致於有所懷疑，而得確信其為真實之
    程度者，始得據之為有罪之認定，倘其證明尚未達到此一程
    度，而有合理性懷疑之存在時，即無從為有罪之認定，亦有
    最高法院40年台上字第86號、76年台上字第4986號判例可資
    參照。況刑事訴訟法第161條第1項規定，檢察官就被告犯罪
    事實，應負舉證責任，並指出證明之方法，是檢察官對於起
    訴之犯罪事實，應負提出證據及說服之實質舉證責任，倘其
    所提出之證據，不足為被告有罪之積極證明，或其指出證明
    之方法，無從說服法院以形成被告有罪之心證，基於無罪推
    定之原則，自應為被告無罪判決之諭知，亦有最高法院92年
    台上字第128號判例可資參照。
三、公訴人認被告戊○○等3人涉犯被訴之妨害秩序犯行，無非以
    被告戊○○等3人之供述、被害人丙○○之指述、證人即同案少
    年乙○○於警詢中之陳述、臺北市政府警察局中正第二分局搜
    索、扣押筆錄、扣押物品目錄表、扣押物品收據、公務電話
    紀錄表、現場道路監視器錄影畫面光碟、擷圖照片、扣案物
    品照片、外放之開山刀及折疊刀各1把等為據。訊據被告戊○○等3人固對於上開時、地攜帶凶器，而共同對被害人丙○○下
    手施強暴之舉，均坦承不諱，惟查：
  ㈠被告戊○○與丙○○有債務糾紛；被告戊○○等3人夥同少年乙○○，
    於上述時、地攜帶凶器對被害人丙○○下手施強暴之舉，業經
    被告戊○○等3人供承在案，核與被害人丙○○於警詢中、偵查
    時之指述（見臺灣臺北地方檢察署109年度偵字第5221號卷
    ，下稱偵卷，第24頁至第25頁、第103頁正反面）及少年乙○○於警詢中供陳（見偵卷第26頁至第30頁）大致相符，並有
    臺北市政府警察局中正第二分局搜索扣押筆錄暨扣押物品目
    錄表（見偵卷第31頁至第46頁）、公務電話紀錄表（見偵卷
    第11頁）、現場道路監視器畫面光碟及截圖（見偵卷第47頁
    至第50頁）、扣案物品照片（見偵卷第50頁反面）、臺北市
    政府警察局中正第二分局109年4月20日北市警中正二分刑字
    第1093003306號函暨臺北市政府警察局鑑定書（見偵卷第14
    7頁、第150頁）等件可查，復有外放之開山刀、折疊刀各1
    把可佐，堪認被告戊○○等3人及少年乙○○確持開山刀、折疊
    刀下手對被害人丙○○施強暴之用。又本院於109年8月6日、
    同年11月3日，分別針對「少年乙○○於本案持用折疊刀之外
    觀形狀、材質及組成態樣」及「本案現場監視器錄影光碟內
    容」等事項，逐一進行勘驗，除確認同案少年乙○○持用之折
    疊刀，乃呈現「全黑之彈簧式折疊刀，全長約22公分。刀柄
    及刀身部分為一體消光黑塗層之全鋼製材，質地堅固。刀身
    開鋒處異常銳利，能輕易劃破紙張」之態貌，而可認為凶器
    外，更見被告戊○○等3人及少年乙○○在被害人丙○○住處之社
    區大門口前，發現丙○○之行蹤後，旋上前追趕、進入該處大
    廳內，進而與被害人丙○○發生鬥毆等肢體衝突，又被告戊○○
    、少年乙○○呂於本案衝突發生時，各持有黑色長條型物品、
    折疊刀等物品為行兇工具等情，有上開勘驗筆錄及其附件可
    查（見本院109年度易字第374號卷，下稱本院易字卷第，12
    5頁、第129頁至第139頁、第231至第273頁），除彼等4人共
    同攜帶凶器對被害人丙○○施以有形之物理力而為強暴之舉外
    ，亦見本案案發地點為社區大廳內，乃特定多數人或不特定
    之人於一定時段得進出之處所，當屬「公眾得出入之場所」
    無訛。又被告丁○○、甲○○於本院提示現場監視器光碟之勘驗
    筆錄及其附件供辨識時，亦指出其2人與被告戊○○、少年乙○○均為下手施強暴之人等語（見本院易字卷第305頁），則被
    告戊○○等3人及少年乙○○攜帶凶器在上開社區大廳對被害人
    丙○○下手施強暴之事實，固堪認定。
  ㈡惟應審究之處，厥為被告戊○○等3人是否確有聚眾施強暴之主
    觀要件，茲論述如下：
  ⒈關於刑法第150條規定之歷史解釋、體系觀察與聚合犯之主觀
    意思探討
　⑴按刑法第150條於109年1月15日修正公布，並自同年月17日生效
    施行，修正後之條文規定為：「在公共場所或公眾得出入之
    場所聚集3人以上，施強暴脅迫者，在場助勢之人，處1年以
    下有期徒刑、拘役或10萬元以下罰金；首謀及下手實施者，
    處6月以上5年以下有期徒刑。犯前項之罪，而有下列情形之
    一者，得加重其刑至2分之1：一、意圖供行使之用而攜帶兇
    器或其他危險物品犯之。二、因而致生公眾或交通往來之危
    險。」參以該條文之立法理由第4點稱：實務見解有認本條
    之妨害秩序罪，須有妨害秩序之故意，始與該條之罪質相符
    ，如公然聚眾施強暴脅迫，其目的係在另犯他罪，並非意圖
    妨害秩序，除應成立其他相當罪名外，不能論以妨害秩序罪
    (最高法院28年上字第3428號判例參照)。然本罪重在安寧秩
    序之維持，若聚眾施強暴脅迫之目的在犯他罪，固得依他罪
    處罰，若行為人就本罪之構成要件行為有所認識而仍為本罪
    構成要件之行為，自仍應構成本罪，予以處罰等語，乃立法
    者對刑法第150條進行法律解釋及適用之際，所為「歷史解
    釋」（或稱主觀解釋）方法運用之素材，雖未必然拘束司法
    部門，然仍應納入全盤考量之中，以求法律解釋、適用之精
    準、正確。
　⑵刑法第150 條規定在刑法之妨害秩序罪章中，基於立法者對
    該條文所在之章節及條文結構等體例安排，足見本罪保護之
    法益，除有社會安寧秩序外，亦有確保國家公權力威信及行
    使無礙，進而間接保障公眾免於恐懼之自由之制度性功能。
    再以刑法第150 條第1項後段對於首謀及下手實施強暴、脅
    迫者，法定刑為6 月以上、5 年以下之有期徒刑，最低法定
    刑為有期徒刑6月，甚至無選科其他主刑之空間，而構成同
    條第2項所列之各款事由者，更可加重其刑至二分之一，即
    最高可調整為法定刑為9月以上、7年6月以下之有期徒刑。
    相較刑法第304 條第1項強制罪而言，同樣以強暴、脅迫為
    手段，且生妨害自由之結果者，法定刑僅為3 年以下有期徒
    刑、拘役或新臺幣（下同）9千元以下罰金，至刑法第277條
    第1項之傷害罪，則對於傷害行為已生傷害之結果者，法定
    刑僅為5年以下有期徒刑、拘役或50萬元以下罰金；刑法第2
    83 條規定聚眾鬥毆致人於死或重傷，在場助勢者，法定刑
    為5年以下有期徒刑等條文所示之法律效果觀之，均較刑法
    第150條第1項後段規定為輕，更遑論一旦具備刑法第150條
    第2項各款事由時，因而所生之刑罰加重效果，故刑法第150
    條第1項後段、第2項各款之適用，自不宜過寬。
　⑶再酌以刑法第150條聚眾施強暴脅迫罪，乃聚合犯之立法，於
    學理上與同須多數人參與始能構成犯罪之對立犯（如刑法第
    237條之重婚罪及前經司法院解釋第791號宣告失其效力之刑
    法第239條通姦罪等規定），同列為必要共犯，然聚合犯係
    基於「共同意思」，而具有對聚眾犯行論以同一罪名之基礎
    ，故須深究「共同意思」之意涵，始能將扮演首謀、在場助
    勢及下手實施等不同角色之行為人，一起納入同一罪名之下
    ，令其等負責。鑑於刑法第150條之聚眾施強暴脅迫罪，乃
    在處罰「在公共場所或公眾得出入之場所聚集3人以上共同
    施強暴脅迫」之行為，行為人固無庸親自為強暴脅迫之實行
    ，然若有意利用其他參與聚眾者行為一致之力量，並可預見
    彼等行為目標一致，亦即，其將藉由聚眾之力隨時對目標施
    以強暴脅迫之舉，即有「共同為實施強暴脅迫之意圖及將因
    強暴脅迫之實施而妨害秩序之故意」之「共同意思」，而應
    論以本罪之聚眾犯。至於本罪列舉之不同行為態樣，因而於
    主觀上所要求之「首謀意思」、「下手實施暴行意思」及「
    在場助勢意思」，則均屬「行為意思」。蓋犯同一罪名但扮
    演不同角色之行為人，立法上將之異其處罰，若不同角色者
    有數人，更分別為刑法第28條共同正犯之評價，然仍與聚眾
    犯之「共同意思」內涵有別。申言之，由上述刑法第150條
    修法理由引用「本罪重在安寧秩序之維持，若聚眾施強暴脅
    迫之目的在犯他罪，固得依他罪處罰，若行為人就本罪之構
    成要件行為有所認識而仍為本罪構成要件之行為，自仍應構
    成本罪，予以處罰」等語以觀，無疑指：除行為人在公共場
    所或公眾得出入之場所有聚集3人以上施強暴脅迫之行為外
    ，且於主觀上亦須具首謀、在場助勢或下手實施之行為意思
    外，更應有「於聚集時即須對將實施強暴脅迫之目的，有所
    認識」之共同意思，始足構成本罪。（參見蔡墩銘教授所著
    「論聚眾犯之共同意思」，法令月刊，第39卷第5期，民國7
    7年5月，第9頁至第10頁）
　⑷從而，被告戊○○等3人所為，除須具有下手對被害人丙○○實施
    強暴之行為故意外，尚應探究彼等是否有上述共同意思存在
    ，方可滿足聚眾施強暴罪之主觀要件。
　⒉被告戊○○等3人對於其等在公眾得出入之場所下手對被害人丙○○施強暴之情，已認定如前，亦坦認其等下手施強暴之事實
    ，堪認主觀上有下手施強暴之「行為意思」無疑，然而：
　⑴被告戊○○於警詢中供稱：其原本是與朋友一起開車去吃宵夜
    ，剛好看到丙○○的車子，才把車調頭回去找丙○○，向伊詢問
    「佳佳」之女性友人有關金錢方面的事務，但還來不及講，
    丙○○竟然就跑了，彼等才追上去，並因一時氣憤而毆打丙○○
    ；其與甲○○一同架住丙○○，但非欲將伊擄走，雙方衝突過程
    中，其發現丙○○拿出折疊刀，才回車上拿出開山刀自衛；其
    聽聞甲○○提及丙○○報警，且丙○○與少年乙○○均被刀劃傷，但
    丙○○的傷是自己劃到的，少年乙○○的傷，卻是丙○○造成的；
    丁○○、甲○○及乙○○非聽命於其，才一同下手毆打丙○○，全是
    彼等主動動手；除其與丁○○、甲○○、乙○○、丙○○外，還有丙○○的女友在場；其於案發前以微信聯繫丁○○、甲○○、乙○○，
    約好要一起吃飯，經丁○○同意而駕駛其所有之車輛，非預先
    有計畫前往案發地點向丙○○進行暴力討債等語（見偵卷第13
    頁至第14頁），其於偵查中、本院準備程序中進一步稱：少
    年乙○○是其找來吃飯的，但不清楚該少年身上為何帶有折疊
    刀；甲○○、丁○○亦不清楚其與丙○○間之債務問題，全僅是單
    純下手幫忙等語，其餘與警詢中所述（見偵卷第101頁反面
    、本院易字卷第52頁）一致。
　⑵被告丁○○於警詢中供稱：其與戊○○、甲○○、少年乙○○等人晚
    上約在新北市永和區碰面，再一起搭乘其所有的車輛前往臺
    北市信義區吃飯，因途中看到丙○○的車子，才迴車去找丙○○
    ；其與戊○○、甲○○自小認識，是朋友關係，但不認識少年乙○○，只知道該少年為戊○○的朋友；其於案發時首次見到丙○○
    ，先前僅知悉丙○○騙過戊○○之女性友人「佳佳」的錢，所以
    看到丙○○才一起追過去；除戊○○帶著開山刀外，其也帶上棒
    球棒，少年乙○○則持折疊刀，丙○○亦持有折疊刀；丙○○見到
    其等下車後，就回頭一直跑，其等見狀上前追趕，進入案發
    地點的社區大廳後，才與丙○○徒手發生扭打，其等均非受到
    戊○○指使所為，況其亦非以暴力討債為生（見偵卷第20頁至
    第22頁），亦與其於偵查中、本院準備程序中所述（見偵卷
    第101頁反面、本院易字卷第52頁）一致。
　⑶被告甲○○於警詢中供稱：其與戊○○、丁○○、少年乙○○相約晚
    上一起搭車前往臺北市信義區閒晃、吃飯，在途中看到丙○○
    的車子，戊○○當場表示因其女性友人被丙○○騙錢，大夥才迴
    車過去找伊；其與戊○○、甲○○自小認識，是朋友關係，其只
    知道該少年為戊○○的朋友，且於案發時才第一次見到丙○○；
    其知悉戊○○帶著開山刀，丁○○持有棒球棒，但不知道折疊刀
    是何人所有；其等聽聞丙○○與戊○○之女性友人發生債務糾紛
    後，才跟著下車，並將丙○○架住，原先想與丙○○好好溝通，
    但見丙○○跑掉才上前去追伊，雙方因而發生扭打；其非受到
    戊○○之指使下手，僅基於朋友之情義相挺，況其等聚集見面
    是要去吃飯，非欲向丙○○尋釁，況其非以暴力討債為生等語
    （見偵卷第17頁至第18頁反面），且於偵查中、本院準備程
    序中進一步稱：其於案發時不知丙○○與戊○○間之恩怨，是因
    為丙○○動手打到丁○○的頭，其才動手等語，其餘則與其於警
    詢中所述（見偵卷第101頁反面、本院易字卷第52頁）一致
    。
　⑷綜以被告戊○○等3人所為之供述，足見彼等對「同行4人事前
    相約開車前往臺北市區吃飯而聚集在一起」、「途中臨時遇
    到丙○○，聽聞戊○○女性友人與丙○○的金錢糾紛，才一同下車
    並上前詢問丙○○，丙○○卻轉身跑走」、「彼等上前追趕，雙
    方因而爆發衝突，隨後在丙○○住處之社區大廳內扭打成一團
    」各節之供述，均屬一致，再酌以被告戊○○等3人自始坦認
    全部事實及被訴犯行，應無刻意虛構供陳之必要，故彼等上
    開所述，應可採信。另證人乙○○於警詢中固稱：在案發現場
    扣得的開山刀是戊○○所有，在雙和醫院扣得之折疊刀是其所
    有，作為個人自衛之用；案發當天是有人攜帶棒球棒，但不
    知何人攜往；其於案發前一晚與戊○○以微信聯繫，相約案發
    當天在新北市永和區見面後，戊○○提及當晚要去處理事情，
    其才說要一起過去，後來戊○○開車前來載其、甲○○與丁○○前
    往丙○○之住處等候；其不認識王、蔡二人，僅知道是戊○○的
    朋友，也不認識丙○○，是其他同車的人發現丙○○出現後，才
    跟著大家下車，但不知戊○○為何攜帶開山刀；其下車見到丙○○跑進社區大樓內，才跟隨眾人上前追打，並與丙○○扭打成
    一團，兩人都拿出口袋的折疊刀往對方刺去；其係主動相挺
    戊○○，非受到戊○○之指使，況戊○○也沒有說要擄走丙○○等語
    （見偵卷第27頁至第29頁），反見證人乙○○對戊○○當日聚眾
    之目的，乃係「彼等4人一同前往丙○○住處等候、處理事情
    」，核與被告戊○○等3人所稱「眾人相約吃飯」之目的，大
    相逕庭，但佐以證人乙○○所持「伊與被告戊○○等3人下車與
    丙○○碰面後，雙方發生追打，進而在社區大廳內引發肢體衝
    突」之說法，縱可認定彼等4人至少有形成「下手對被害人
    丙○○施強暴」之行為意思，但仍無法推論彼等於聚集見面之
    初，即具「將對被害人丙○○施強暴」之共同意思存在，是對
    於被告戊○○等3人是否構成本案聚眾施強暴脅迫罪主觀要件
    之判斷，本案仍存有合理之懷疑，基於「罪疑為輕，利歸被
    告」之法則，自無從以刑法第150 條第2項第1款之罪名相繩
    。
四、綜上所述，公訴意旨所指被告戊○○等3人攜帶凶器聚眾對被
    害人丙○○下手施強暴等情，依既有事證，既不足以證明被告
    戊○○等3人滿足本罪之主觀要件，尚無從科以此罪責，復查
    無其他積極證據足證被告戊○○等3人有何公訴意旨所指之犯
    行，揆諸前揭法條規定及判例旨趣，自應為被告戊○○等3人
    無罪判決之諭知。又被告戊○○經合法傳喚、拘提，均無正當
    理由不到庭，爰不待其陳述，由公訴檢察官為一造辯論而逕
    行判決，併此敘明。
據上論斷，應依刑事訴訟法第301條第1項、第306條，判決如主
文。
中　　華　　民　　國　　109 　年　　12 　　月　  9　　日
                  刑事第六庭  審判長法  官  黃傅偉
                                    法  官  劉宇霖
                                    法  官  洪翠芬 
上正本證明與原本無異。 
如不服本判決應於收受送達後20日內向本院提出上訴書狀，並應
敘述具體理由；其未敘述上訴理由者，應於上訴期間屆滿後20日
內向本院補提理由書（均須按他造當事人之人數附繕本）「切勿
逕送上級法院」。告訴人或被害人如對於本判決不服者，應具備
理由請求檢察官上訴，其上訴期間之計算係以檢察官收受判決正
本之日期為準。 
                                    書記官  林怡雯 
中　　華　　民　　國　　109 　年　　12 　　月　  9　　日